最　高　行　政　法　院　判　決
109年度上字第469號
上　訴　人　蔡碧珍                                      
訴訟代理人　林明侖　律師
被 上訴 人　臺北市政府都市發展局

代　表　人　黃一平              
上列當事人間都市計畫法事件，上訴人對於中華民國109年3月19
日臺北高等行政法院108年度訴字第1011號判決，提起上訴，本
院判決如下：
    主  文
上訴駁回。
上訴審訴訟費用由上訴人負擔。
    理  由
一、被上訴人之代表人原為黃景茂，嗣變更為黃一平，玆經新任
    代表人具狀承受訴訟，核無不合，應予准許。
二、本件事實經過：上訴人所有門牌號碼臺北市○○區○○○路000號
    0樓建築物（下稱系爭建物），領有97使字第0121號使用執
    照，坐落於臺北市ＯＯ區ＯＯ段00之0地號土地（下稱系爭土地
    ），位於都市計畫商業區。依臺北市政府民國83年6月1日府
    都二字第83027894號公告之「擬訂基隆河（中山橋至成美橋
    段）附近地區細部計畫暨配合修訂主要計畫案」（下稱83年
    計畫案）都市計畫圖說，及105年11月9日府都規字第105395
    71200號公告之「修訂臺北市『基隆河（中山橋至成美橋段）
    附近地區土地使用分區與都市設計管制要點』（北段地區）
    內商業區、娛樂區規定計畫案」（下稱105年計畫案）都市
    計畫書，均明訂系爭建物所在商業區係供一般商業使用，不
    得作住宅使用。嗣被上訴人查得系爭建物前經臺北市稅捐稽
    徵處（下稱稅捐處）核定按住家用稅率課徵房屋稅，乃以10
    6年4月26日北市都築字第10633326100號函（下稱系爭行政
    指導函）通知上訴人略以，系爭建物涉違規作住宅使用，請
    確保建物合法使用，以免受罰；如現況已非住宅使用，請向
    稅捐處辦理房屋使用情形變更，重新核定稅率，被上訴人將
    於文到次日起3個月後函請該處提供系爭建物之課稅資料，
    倘使用現況係維持作住宅使用且未變更成非住家用稅率，則
    視為繼續作住宅使用，將續依相關規定辦理。嗣被上訴人查
    得系爭建物仍按住家用稅率課徵房屋稅，乃以107年5月16日
    北市都築字第10734462200號函（下稱系爭勘查函）通知上
    訴人，將於107年6月6日派員至系爭建物現場勘查，如系爭
    建物實際已改作商業使用，得出示商業登記或營業登記等資
    料，將據以作為非住宅使用認定之依據。惟屆期未獲上訴人
    配合無法進入，被上訴人乃以107年6月7日北市都築字第107
    35904200號函（下稱系爭陳述意見函）通知上訴人就系爭建
    物涉及違反都市計畫法規定，檢附具體事證並陳述意見，未
    獲回應。被上訴人審認上訴人並未提出系爭建物未作住宅使
    用之具體事證供核，乃以系爭建物違規作為住宅使用，違反
    系爭建物所在土地使用分區之都市計畫規定，依都市計畫法
    第79條第1項前段及「臺北市中山區大彎北段商業區及娛樂
    區作住宅使用違反都市計畫法第79條第1項裁處作業原則」
    （下稱裁處作業原則）等規定，以107年12月4日北市都築字
    第10760614901號裁處書（下稱原處分）處上訴人新臺幣（
    下同）6萬元罰鍰，並限於文到次日起9個月內停止違規使用
    。上訴人不服，循序提起行政訴訟，並聲明訴願決定及原處
    分均撤銷，經原審法院判決（下稱原判決）駁回後，提起本
    件上訴。
三、上訴人起訴主張、被上訴人於原審之答辯及聲明，均引用原
    判決所載。
四、原審斟酌全辯論意旨及調查證據之結果，以：
  ㈠系爭建物坐落之土地，位於臺北市政府83年計畫案街廓編號A
    3範圍內，分區為商業區，使用類別係供一般商業使用，未
    容許供住宅使用；另依臺北市政府嗣後公告之105年計畫案
    ，街廓編號A3仍屬商業區供一般商業使用，即供地區性之商
    業、一般零售服務業及辦公空間使用為主，修訂計畫內容更
    載明不准許作住宅使用。而系爭建物所在地上11層、地下3
    層之大樓，係經被上訴人於97年3月28日核發使用執照，是
    系爭建物自建造完成得使用時起，依其坐落土地所在區域之
    都市計畫，即不得供作住宅使用。上訴人自陳購買系爭建物
    向來作為住宅使用，故與83年及105年計畫案對於系爭建物
    坐落土地限定之用途相違，違反直轄市政府依都市計畫法發
    布之命令。且被上訴人先後以系爭行政指導函、勘查函及陳
    述意見函通知上訴人，迄未獲上訴人回應，足見其經被上訴
    人數度告知系爭建物不得作住宅使用後，仍違規將系爭建物
    供作住宅用途，即係故意違反臺北市政府依都市計畫法所發
    布之細部計畫命令，則被上訴人審酌系爭建物總面積為97.2
    1平方公尺，屬裁罰作業原則第5點級距二，依都市計畫法第
    79條第1項前段規定，以原處分對其裁處該級距第1階段之罰
    鍰6萬元，並限於文到次日起9個月內停止違規使用，經核尚
    無違誤。
  ㈡上訴人與建商、仲介業者對系爭建物性質及用途之說明，並
    非行政機關所為；稅捐機關並非認定系爭建物作為住宅用途
    是否合法、有無違反都市計畫法規之權限機關，故核定住家
    用稅率課徵房屋稅並非系爭建物可合法供作住宅使用之依據
    ；另地政機關並無義務在土地及建物登記資料上，將非屬其
    權責範圍之不動產所在區域都市計畫法令等行政規制管理內
    容，併予記載，則系爭建物所有權狀雖未記載「不得作為住
    宅使用」，亦非系爭建物得作住宅使用之依據；又戶籍登記
    並非都市計畫權責機關就土地或建築物得供住宅使用之意思
    表示；至於使用執照載明其坐落基地之使用分區為商業區，
    系爭建物位於地上0樓，該樓層之用途為一般事務所，並無
    任何有關系爭建物得作住宅使用之記載；另上訴人指稱被上
    訴人前代表人許志堅在議會接受質詢時公開表示大彎北地區
    已開放作為住宅使用云云，惟其所述僅係臺北市政府對該區
    域將來都市計畫變更之初步規劃方案，並非業經都市計畫法
    主管機關發布而對外生效之都市計畫土地使用分區管制內容
    ，以上種種均不足使上訴人對於系爭建物得作住宅使用產生
    信賴。且被上訴人係因查得上訴人向稅捐處申報系爭建物作
    住家使用，經核定按住家用稅率課徵房屋稅，嗣通知上訴人
    將前往系爭建物現場會勘，惟未獲上訴人配合，復通知上訴
    人提出系爭建物未作住宅使用之事證供核及陳述意見，上訴
    人仍無回應，乃綜合上述事證，認定系爭建物違規作為住宅
    使用，因而作成原處分，要無上訴人所指違反信賴保護原則
    、誠信原則，及行政程序法第9條、第36條、第43條等規定
    之情事。
　㈢被上訴人經臺北市政府以104年4月29日公告，將該府關於都
    市計畫法第79條第1項之裁罰權限委任其行使後，於107年12
    月4日作成原處分，依89年1月26日即已修正之都市計畫法第
    79條第1項規定，對上訴人於上開通知改善函合法送達至原
    處分作成時，故意違反臺北市政府依都市計畫法所發布命令
    之行為裁處罰鍰及命限期改善，所適用之法律，於上訴人將
    系爭建物作住宅使用時，早已生效施行，並無所謂新法規範
    之法律關係跨越新、舊法施行時期之情形，自無違反法律不
    溯既往原則。至臺北市政府於106年10月5日公布、自同年月
    20日起施行之裁處作業原則，係該府為協助被上訴人就違反
    都市計畫法第79條第1項規定案件行使裁量權，所訂定性質
    屬裁量基準之行政規則，被上訴人係參酌上訴人之違規情節
    ，並非逕依裁處作業原則作成原處分，亦無上訴人所指依新
    法規範對生效前已終結事實裁罰，而違反法律不溯及既往原
    則之問題。
　㈣臺北市政府訂定之臺北市土地使用分區管制自治條例，固已
    有關於商業區中第1種至第4種商業區之使用管制規定，惟不
    妨礙臺北市政府於擬定都市計畫細部計畫時，視個別都市計
    畫區域之實際需要，就特定商業區作更嚴格之使用管制。則
    83年計畫案因應大彎北段都市計畫區域建設成為未來臺北市
    現代化購物商業娛樂中心之實際需求，於細部計畫管制要點
    中制訂更嚴格之土地及建築物之使用管制規定，如就系爭建
    物坐落之商業區土地，未容許供住宅使用，嗣於105年計畫
    案進一步載明該區土地不得供住宅使用，符合前揭都市計畫
    法條文之立法意旨，無違法律保留原則。又都市計畫法第79
    條第1項所稱「依都市計畫法所發布之命令」，當指依都市
    計畫法所發布，對於計畫範圍內土地或建築物之使用具有規
    制性效果之計畫行政行為，自然包括臺北市政府所發布，內
    容包含對特定計畫範圍內土地與建築物使用用途有所限定之
    細部計畫或個案變更計畫，而不以限定其用途之規制性計畫
    命令，屬針對一般不特定多數人發布之法規命令為限。各該
    使用分區範圍內土地及建築物之使用，均應受各該管制規定
    之限制。又臺北市土地使用分區管制自治條例早在72年4月2
    5日即經臺北市政府訂定發布，系爭建物所在大樓則於97年1
    1月21日始經被上訴人核發使用執照，並非該自治條例適用
    前即存在之原有建築物，自無該自治條例第93條、第94條等
    規定之適用，原處分亦無違誠信原則。
  ㈤原處分業已詳載被上訴人認定系爭建物違反都市計畫所定土
    地使用管制限制之事實與所持理由，及對上訴人裁處罰鍰6
    萬元與限期停止違規使用之法令依據，符合行政程序法第96
    條第1項第2款之規定，且足使上訴人判斷行政處分是否合法
    妥當，及對其提起行政救濟可以獲得救濟的機會；況被上訴
    人早在原處分作成前之106年4月間，即對上訴人寄發通知系
    爭行政指導函，則上訴人對於原處分命其停止違規使用，係
    指停止將系爭建物供作不合都市計畫土地使用分區管制之住
    宅使用一節，自係知之甚明，原處分並無違反明確性原則。
  ㈥83年計畫案規定該建物所坐落土地不得供住宅使用，故上訴
    人於購買系爭建物後，就負有依該計畫案所定使用類別而使
    用之「狀態責任」保持義務，加以被上訴人已先後數次通知
    上訴人勿將系爭建物繼續供作住宅使用，以免違規受罰，上
    訴人對於系爭建物不得供作住宅使用，自屬知悉，要無行政
    罰法第8條前段所定「不知法規」之欠缺違法性認識情形；
    且上訴人就此應負義務並無何在事實上或法律上無法期待其
    遵守之情形，其執意將系爭建物繼續作住宅使用，係明知而
    有意違反都市計畫法第79條第1項規定，而非無期待可能性
    。
  ㈦上訴人於97年5月7日取得系爭建物所有權後，即負有依都市
    計畫法令所定管制內容而為使用之狀態責任保持義務，惟其
    並未遵守而將系爭建物供作住宅使用，且經被上訴人自106
    年間起發系爭行政指導函告知後，迄未排除該違法狀態，是
    其前述違反行政法上義務之行為既未終了，被上訴人於107
    年12月4日以原處分予以裁處，自未逾行政罰法第27條第1項
    、第2項所定裁處權期間。
  ㈧依內政部依建築法第73條第4項授權訂定之「建築物使用類組
    及變更使用辦法」第3條及建築法第73條第2項至第4項規定
    ，建築物變更使用類組之前提，乃須符合都市計畫土地使用
    分區管制之規範；至於依臺北市一定規模以下免辦理變更使
    用執照管理辦法（下稱臺北市免辦使照辦法），係臺北市主
    管建築機關依建築法第73條第3項之授權，對同條第2項但書
    所謂在一定規模以下，得免辦理使用執照變更即變更用途之
    建築物，所須具備之條件，予以規範，此等建築物之變更用
    途，仍不得違反都市計畫之土地使用分區管制，是系爭建物
    供作住宅使用，既與所坐落土地之都市計畫使用分區管制內
    容有違，自無從適用臺北市免辦使照辦法規定，合法變更其
    使用類別。
五、上訴意旨略謂：
  ㈠觀臺北市土地使用分區管制自治條例（100年7月22日修正前
    為臺北市土地使用分區管制規則）或臺北市都市計畫施行自
    治條例，均無限制商業娛樂區不得作為住宅使用，且105年
    計畫案亦無針對「為何大彎北段地區建物做住宅使用會有都
    市計畫施行自治條例第10條之1第2款所稱有礙商業之便利、
    發展或妨礙公共安全、衛生」為任何說明，故原處分及訴願
    決定違反法律保留原則及授權明確性原則。又本件上訴人之
    信賴基礎至少包括住家用稅率及戶籍設立之認可等，上訴人
    並無行政程序法第119條所規定信賴不值得保護之情形，且
    依臺北市免辦使照辦法規定，上訴人本即免辦使用執照變更
    ，自不影響信賴保護原則之適用，故原處分有違誠信原則及
    信賴保護原則。又臺北市政府讓上訴人長期適用住家用稅率
    、設戶籍，嗣後卻又以此為據裁罰上訴人，顯違反行政自我
    拘束原則（禁反言原則）。
  ㈡上訴人使用系爭建物縱有不合法之情形，依臺北市土地使用
    分區管制自治條例第93條及第94條、臺北市都市計畫施行自
    治條例第21條規定，應得繼續為原有之使用或改為妨礙目的
    較輕之使用，或給予上訴人適當之補償。故原處分禁止上訴
    人繼續使用系爭建物，有違比例原則及有利不利一體注意原
    則。又原處分所謂「停止違規使用」所指為何亦語意不明，
    自有違明確性原則。
  ㈢上訴人買受使用系爭建物之行為，係延續建商所規劃建造之
    建物格局、設備等，僅為事實上狀態之繼續而非行為之繼續
    ，故判別上訴人有無具備故意過失，應以「行為完成時」（
    即上訴人買受系爭建物時）為準。則自上訴人買受系爭建物
    使用後，已逾行政罰法第27條規定之3年裁處權時效，原處
    分當屬違法。另查原處分所據之法令依據為105年計畫案、
    裁處作業原則及臺北市政府104年4月29日公告等，均在上訴
    人買受系爭建物之後，自不得溯及既往適用。又本件上訴人
    經申請後，稅捐處始依法同意變更為住家用稅率，惟原處分
    僅憑上訴人目前適用住家用稅率即認定上訴人違法使用，有
    未盡舉證責任之違誤。
  ㈣77年及82年分區管制規則已明文肯認商業區亦得為住宅使用
    。易言之，在83年計畫案當時法令之時空背景下，根本未限
    制商業區不得作為住宅使用。且上訴人買受系爭建物時之客
    觀環境均係一般住宅之交易氛圍，根本不能期待人民遵守系
    爭計畫案對其所為之規制，亦無任何期待可能性可言，原處
    分據以裁處上訴人，自於法有違。又本件實係臺北市政府長
    年之違法失職，上訴人向來信賴臺北市政府轄下行政機關之
    行政行為，而認系爭建物係可作為住宅使用，實有行政罰法
    第8條但書減輕或免除處罰規定之適用。
六、本院查：
  ㈠依地方制度法第18條第6款第1目規定，直轄市都市計畫之擬
    定、審議及執行，為直轄市自治事項。都市計畫法第4條規
    定：「本法之主管機關：在中央為內政部；在直轄市為直轄
    市政府；在縣（市）（局）為縣（市）（局）政府。」第6
    條規定：「直轄市及縣（市）（局）政府對於都市計畫範圍
    內之土地，得限制其使用人為妨礙都市計畫之使用。」第22
     條第1項第3款規定：「細部計畫應以細部計畫書及細部計
    畫圖就左列事項表明之：……三、土地使用分區管制。」第32
     條規定：「（第1項）都市計畫得劃定住宅、商業、工業等
    使用區，並得視實際情況，劃定其他使用區域或特定專用區
    。（第2項）前項各使用區，得視實際需要，再予劃分，分
    別予以不同程度之使用管制。」第35條規定：「商業區為促
    進商業發展而劃定，其土地及建築物之使用，不得有礙商業
    之便利。」第79條第1項規定：「都市計畫範圍內土地或建
    築物之使用，或從事建造、採取土石、變更地形，違反本法
    或內政部、直轄市、縣（市）（局）政府依本法所發布之命
    令者，當地地方政府或鄉、鎮、縣轄市公所得處其土地或建
    築物所有權人、使用人或管理人新臺幣6萬元以上30萬元以
    下罰鍰，並勒令拆除、改建、停止使用或恢復原狀。不拆除
    、改建、停止使用或恢復原狀者，得按次處罰，並停止供水
    、供電、封閉、強制拆除或採取其他恢復原狀之措施，其費
    用由土地或建築物所有權人、使用人或管理人負擔。」第85
    條規定：「本法施行細則，在直轄市由直轄市政府訂定，送
    內政部核轉行政院備案；在省由內政部訂定，送請行政院備
    案。」臺北市政府依都市計畫法第85條規定授權，於82年11
    月2日修正發布都市計畫法臺北市施行細則，於100年7月22
    日修正改為新名稱臺北市都市計畫施行自治條例；另臺北市
    政府於82年11月2日依都市計畫法臺北市施行細則第26條修
    正發布臺北市土地使用分區管制規則，於100年7月22日修正
    改為新名稱臺北市土地使用分區管制自治條例。
  ㈡準此，直轄市政府本於其自治權限，除可以擬定、審議及執
    行直轄市的都市計畫外，還可以基於都市計畫法第6條、第2
    2條第1項第3款及第32條第2項規定的授權，對於都市計畫範
    圍內的土地，限制其使用人為妨礙都市計畫的使用，並於細
    部計畫書圖表明「土地使用分區管制」事項。而臺北市政府
    除可依都市計畫法臺北市施行細則（及其後修正的臺北市都
    市計畫施行自治條例）第10條第1項規定劃定「商業區」，
    第10條之1第2款限制其不得為有礙商業的便利、發展或妨礙
    公共安全、衛生的使用外，必要時更可依同細則（條例）第
    10條第2項規定，劃定其他使用分區或特定專用區，而且依
    同細則（條例）第25條、第26條規定，臺北市政府如認為土
    地有合理使用的必要時，得依都市計畫法第23條規定擬定細
    部計畫，規定地區內土地及建築物的使用等事項，或依同法
    第32條第2項規定將使用分區內建築物及土地的使用，再予
    劃分不同程度的使用管制，並另訂臺北市土地使用分區管制
    規則（自治條例）管理。由此可知，臺北市政府於臺北市轄
    區內擬定發布之細部計畫，規定細部計畫地區內土地及建築
    物使用類別者，即屬都市計畫法第79條第1項規定所稱直轄
    市政府依都市計畫法，對都市計畫範圍內土地或建築物之使
    用所發布之命令，臺北市轄區內建築物所有權人，應按臺北
    市政府所發布都市計畫細部計畫所定使用類別使用，倘於商
    業區內而為有礙商業的便利、發展或妨礙公共安全、衛生的
    使用情形，主管機關得依都市計畫法第79條第1項規定，據
    以裁罰該土地或建築物所有權人、使用人或管理人，並勒令
    停止違規使用。
  ㈢依都市計畫法第79條第1項前段規定，都市計畫範圍內之土地
    或建築物之使用，違反都市計畫法或直轄市政府依都市計畫
    法所發布之命令者，主管機關得對土地或建築物所有權人、
    使用人或管理人加以處罰，並勒令停止使用或恢復原狀。因
    此為維持都市計畫空間使用秩序之手段，都市計畫法第79條
    第1項規定有行政罰性質之「罰鍰」，以及管制性不利處分
    性質之「勒令停止使用或恢復原狀」。蓋行政罰與管制性不
    利處分之目的不同，行政罰係對於違反行政法上義務且出於
    故意或過失之主觀可資究責者，施以裁罰；管制性不利處分
    則非以人民有故意或過失違反行政法上義務之行為為管制理
    由，而係以管制措施乃為向未來維持行政秩序所必要。若建
    築物所有權人因故意或過失從事違法使用行為，主管機關自
    得依都市計畫法第79條第1項規定，對此主觀有責之違反行
    政法上義務人（即建築物所有權人）裁處罰鍰，並依同條項
    規定，作成管制處分，限期令其停止違法使用，以利都市計
    畫之實現。
  ㈣臺北市政府在都市計畫法第79條第1項授權裁罰金額及管制行
    為範圍內，為積極有效處理監察院糾正文指正之大彎北段商
    業區及娛樂區違規作住宅使用情事，針對上開區域該等違規
    事件訂頒裁處作業原則，核其基準，係就違法情節態樣（依
    建物面積分級距），經限期命停止違規使用後是否遵期改正
    （分為三階段）等因素，訂定裁罰金額原則以及管制改正期
    限與手段，以利不同案件同一違規情事得適用相同裁罰原則
    及管制措施，並未逾越授權範圍，且標準客觀合理，被上訴
    人自得據以適用。另臺北市政府業已依據行政程序法第15條
    第1項規定，以104年4月29日公告將「都市計畫法第79條」
    有關權限委任被上訴人辦理，是被上訴人得依據裁處作業原
    則而為裁罰以及作成管制處分。
  ㈤經查，上訴人所有系爭建物坐落之系爭土地位於臺北市政府8
    3年及105年計畫案的商業區街廓編號A3區內，係供一般商業
    使用，不容許供住宅使用。上訴人購入系爭建物後，將之供
    作住宅使用，並向稅捐處申請核定按住家用稅率課徵房屋稅
    ，被上訴人認上訴人確供住宅使用等情，為原判決依法所確
    定之事實。上訴人既為系爭建物之所有權人，即有按都市計
    畫法及本於該法發布之土地使用分區管制法令而為使用之義
    務，其違背該等義務，將坐落商業區之不得供住宅使用之系
    爭建物充為住宅使用，經被上訴人通知後仍繼續違規使用，
    原審核認上訴人違反商業區管制法令行為，系爭建物主要建
    物面積為97.21平方公尺，係50平方公尺以上，未達100平方
    公尺，屬於裁處作業原則第5點級距二且之前未曾限期命停
    止違規使用（第1階段）之情形，依都市計畫法第79條第1項
    規定，並參考裁處作業原則所示裁罰標準，被上訴人以原處
    分裁處上訴人罰鍰6萬元，並限於文到次日起9個月內停止違
    規使用，揆諸前開規定及說明，於法並無不合。原審已詳述
    得心證之理由及法律上之意見，並就上訴人之主張何以不足
    採取，分別予以論駁甚明，經核與卷內證據尚無不符，亦無
    違反論理法則、經驗法則及證據法則。又依上開之說明，原
    處分所謂「停止違規使用」，顯係指停止違規供住宅使用，
    語意清楚，上訴意旨主張有違明確性原則，殊不足採。
  ㈥臺北市都市計畫施行自治條例第10條之1第2款有關商業區之
    使用限制規定（即：「不得為有礙商業之便利、發展或妨礙
    公共安全、衛生之使用」），係針對商業使用之各種態樣、
    方式而言，並未允許得作住宅使用，且同自治條例第26條亦
    有重申臺北市政府得依都市計畫法第32條第2項規定，再予
    劃分不同程度之使用管制，查本件83年計畫案係臺北市政府
    所擬訂之細部計畫暨配合修訂主要計畫案，該細部計畫區為
    配合基隆河整治計畫後之新生地，地區環山面水、地勢平坦
    方整，係臺北市不可多得之可供都市新發展用地，為建設本
    地區成為未來臺北市現代化購物商業娛樂中心、低污染之輕工
    業、倉儲中心、河濱住宅示範社區，乃訂定配合基隆河（中山
    橋至成美橋段）整治計畫地區土地使用分區與都市設計管制
    要點（下稱管制要點），第1點土地及建築物之使用㈠規定：
    「本地區內各種使用分區之配置如附圖1……，其容許之土地
    使用組別如附表1『基隆河（中山橋至成美橋段）附近地區土
    地及建築物使用組別容許表』……」（表1關於街廓編號A3部分
    列於「商業區」之「供一般商業使用」使用類別，許可組別
    不包括獨立、雙併或多戶住宅）及㈢規定：「街廓編號A3、A
    4、A5、A6、A7、A8、A9、A10、A11、A12、A13之商業區（
    供一般商業使用），為供地區性之商業、一般零售服務業及
    辦公空間使用，不得供作住宅使用。」嗣該府以92年計畫案
    變更修訂83年計畫案內之管制要點，第1點土地及建築物之
    使用㈠容許之土地使用組別修訂如附表1（許可使用組別不包
    括獨立、雙併或多戶住宅，並表明不准許住宅使用）及㈣規
    定：「街廓編號A3-A13之商業區（供一般商業使用），供地
    區性之商業、一般零售服務業及辦公空間使用為主，其作原
    計畫允許使用之容積樓地板面積應達申請基地總容積樓地板
    面積之1/2以上，其餘除不准許住宅使用外，街廓編號A3-A1
    1之商業區（供一般商業使用）比照臺北市土地使用分區管
    制規則第3種商業區之使用組別。街廓編號A12-A13之商業區
    （供一般商業使用）比照臺北市土地使用分區管制規則第1
    種商業區之使用組別。」復以105年計畫案變更修訂管制要
    點關於大彎北段地區部分，第1點土地及建築物之使用㈣規定
    ：「本計畫區街廓編號A3-A11之商業區（供一般商業使用）
    ，供地區性之商業、一般零售服務業及辦公空間使用為主，
    使用組別除不准許住宅使用外，比照臺北市土地使用分區管
    制自治條例第3種商業區之使用組別。」此分別有上開計畫
    案在卷可按，關於系爭建物所坐落之系爭土地位於商業區，
    供一般商業使用，不容許作住宅使用之管制效力一直延續至
    今。前揭細部計畫管制命令係經臺北市政府依都市計畫法規
    定所發布，有都市計畫法第6條、第22條第1項第3款、第32
    條第2項規定之明確授權，並依都市計畫法臺北市施行細則
    （含其後修正之臺北市都市計畫施行自治條例）第10條第2
    項、第25條、第26條及臺北市土地使用分區管制自治條例第
    3條規定，於細部計畫內劃定「商業區」供一般商業使用，
    不容許供住宅使用，各該使用分區範圍內土地及建築物的使
    用，都應受到各該管制命令的限制。上訴意旨主張臺北市都
    市計畫施行自治條例或臺北市土地使用分區管制自治條例並
    未限制商業區不得作為住宅使用，臺北市政府從未依法公告
    限制大彎北段地區建物不得作住宅使用，本件商業區建物當
    住宅使用並無礙商業之發展，原處分顯然違反法律保留原則
    及授權明確性原則云云，並無足取。
  ㈦72年4月25日公布，名稱為臺北市土地使用分區管制規則，後
    經多次修正，並於100年7月22日修正更名為臺北市土地使用
    分區管制自治條例（最近一次之修正為110年2月5日），該
    新舊法規範中之第93條及第94條規定（歷次規定內容大體相
    近），其規制對象並非本件事實，因此不會因為該新舊法規
    範之規定，而影響系爭建物所受公法管制之內容。因為該等
    條文之規範意旨應是「在該法規範制定以前已現實存在之原
    有土地及建築物，即使不符該管制規範新定之管制內容，但
    在一定條件基礎下，可以繼續使用至新建止」乃是一種基於
    信賴保護原則所定之過渡規範。但本件上訴人就系爭建物不
    得作為住宅使用之管制，既係適用前述臺北市政府依都市計
    畫法發布之命令（即83、92及105年計畫案）而來，並非臺
    北市土地使用分區管制自治條例第93條所定「適用本自治條
    例後，不合本自治條例規定之原有土地及建築物」情形，欠
    缺得適用同條例第94條規定之前提要件，自無再適用同條第
    2款規定之餘地。以本件情形，更非在上訴人購入使用系爭
    建物後，方有前開不得作為住宅使用之管制命令，自亦無上
    訴人主張得繼續合法使用之問題。上訴意旨主張上訴人使用
    系爭建物縱有不合分區使用限制之情形，依臺北市土地使用
    分區管制自治條例第93條、第94條規定，上訴人亦得繼續使
    用至新建止，縱認本件無上開規定之適用，依第94條第4款
    規定，亦應准上訴人改為妨害較輕之使用云云，尚無足採。
    臺北市土地使用分區管制自治條例第21條至第24條之具體規
    定內容固然前、後有所不同，但規範目的始終相同，即在規
    範依都市計畫劃為商業區之土地及建物，其合法使用與非法
    使用之分辨標準，前開規定乃係在「商業區」管制條件下，
    再將商業區細分為四種商業區，而規定各類商業區所能從事
    或不能從事之商業活動種類。此等規定應解為「商業區不得
    供住宅區使用」乃屬自明之理，而在此自明之理基礎下，再
    將商業區細分，為更緊縮之管制，其與本件系爭建物之管制
    內容全然無涉。至於77年及82年分區管制規則第21條之原來
    規定，確曾在一段實施期間內，許可商業區可供多戶住宅使
    用，但從前揭83年計畫案明示「系爭建物所在地號之土地不
    容許供住宅使用」，此即表示該土地自始沒有列入商業區可
    供多戶住宅使用之種類。而特定土地應如何加以管制，本來
    即屬都市計畫擬定機關（本件為臺北市政府）之職權，自得
    視實際需要，就特定商業區土地使用決定其使用管制之強度
    。因此前開臺北市土地使用分區管制規則舊法規範第21條規
    定在其規範效力存續期間內，對本件事實仍無適用之餘地，
    也未改變系爭建物所受土地管制之現狀。上訴意旨主張83年
    計畫案當時，並未限制不得供住宅使用，其得繼續為原有之
    使用，原判決未予適用77年及82年分區管制規則第21條規定
    而將原處分撤銷，有違比例原則及有利不利一體注意原則云
    云，自無足採。
  ㈧上訴人將系爭建物違規充為住宅使用之行為係持續迄被上訴
    人作成原處分時仍然存在，被上訴人援引都市計畫法第79條
    第1項及裁處作業原則作成原處分，均為上訴人違規行為時
    之法律及行政規則。上訴人主張105年計畫案、裁處作業原
    則、都市計畫法第79條等，皆係在上訴人買受系爭建物後公
    布施行，自不得溯及既往適用云云，顯然忽視83年計畫案之
    存在，也未能意識其違反分區使用之違規行為至被上訴人為
    處分時仍在持續中，核其主張自無可採。又系爭建物所有權
    狀登載之建物主要用途為「商業用」，使用執照存根針對系
    爭建物所在地上第3層用途標示為「一般事務所」，並無得
    作為住宅使用之記載。上訴人購買系爭建物之初，應得知悉
    系爭建物坐落商業區，當受商業區使用限制。且商業區是否
    得為住宅使用，身為土地及建物之所有權人及使用人，本有
    義務透過政府資訊公開管道查詢，上訴人未進行必要之查詢
    ，逕行將系爭建物充為自用住宅使用而違規使用，上訴人主
    觀上即有可歸責。況被上訴人自106年4月26日，即對上訴人
    就系爭建物合法使用進行行政指導，上訴人於收受系爭行政
    指導函時起，即明知系爭建物坐落商業區，不得為住宅使用
    ，其仍持續為住宅使用，自具有違章故意。此外，本件上訴
    人從取得系爭建物起，即違反都市計畫法令規定之義務，將
    系爭建物作住宅使用，迄原處分作成時，違規行為仍在繼續
    中，尚未終了，而應依都市計畫法第79條規定予以論處，並
    非就系爭建物違法使用狀態之發生無形成原因行為，僅因對
    系爭建物具有事實上管領力，而須負排除危害或回復安全之
    義務，故上訴人之責任態樣屬於學理所稱之「行為責任」，
    則原判決將都市計畫法第79條規定之行政責任評價為典型之
    「狀態責任」，固容欠允洽，惟就上訴人主觀上具有可責性
    並無影響。繼以行政罰裁處權時效之起算，依行政罰法第27
    條第2項規定，自違反行政法上義務之行為終了時起算，本
    件上訴人之違章行為迄原處分作成時始終繼續進行，自無裁
    處權已罹於時效而消滅可言，上訴人主張其買受系爭建物使
    用逾3年後，被上訴人始為裁處，已逾裁處權時效云云，自
    不足採。至建築執照之核發旨在落實建築法第1條揭櫫之建
    築管理，期以事前管制之危險預防機制，達成維護公共安全
    、公共交通、公共衛生及增進市容觀瞻之立法目的；房屋稅
    則以房屋價值與實際使用情形定其課徵稅率，戶籍遷入單獨
    立戶登記者，原則上係依申請者所提出之遷入本人或其親屬
    所有、租賃或借住建物之相關證明文件即可辦理均與都市計
    畫管制內容無涉。另臺北市建築管理工程處許可系爭建物以
    住家規格販售之廣告，則因建物可否供住宅使用之事實並非
    其審查權限範圍，無從規制該廣告房屋得作為住宅使用之法
    律效果。至於被上訴人前代表人於議會質詢時所稱大彎北段
    區域將開放作住宅使用之計畫，只是該區域將來都市計畫變
    更時之初步規劃方案，並非都市計畫法主管機關就計畫範圍
    內土地與建築物之使用管制變更，已發布生效之公權力對外
    表示，以上訴人故意將系爭建物違規作住宅使用之行為階段
    而言，根本不足以令上訴人產生信賴，認該建物已得作住宅
    使用。易言之，上訴人上開主張，均與都市計畫管制內容要
    屬無涉。再者，系爭建物是否應受都市計畫管制，本無從就
    建築執照、房屋稅、戶籍登記、房屋廣告之許可等顯示之資
    訊判斷，建築主管機關並無將都市計畫法對土地或建築物之
    管制內容登載於建築執照之公法上義務，而稅務機關、戶政
    機關及廣告物管理主管機關均無代都市計畫主管機關核定或
    確認建物所在位置是否應受都市計畫分區管制之可能，臺北
    市政府轄下各別公部門間之作為，縱有上訴人所稱協調不足
    之情，亦不得據為排除上訴人對系爭建物有遵從公法管制之
    義務。上訴人以臺北市政府轄下機關所為行為，欲脫免其違
    反都市計畫法之主觀責任，並指摘原處分違反信賴保護原則
    、誠信原則、行政自我拘束原則，本件應有行政罰法第8條
    但書規定之適用，上訴人欠缺行為之違法性認識，不具故意
    過失云云，均不足採。
  ㈨依建築法第73條第2項至第4項規定：「（第2項）建築物應依
    核定之使用類組使用，其有變更使用類組或有第9條建造行
    為以外主要構造、防火區劃、防火避難設施、消防設備、停
    車空間及其他與原核定使用不合之變更者，應申請變更使用
    執照。但建築物在一定規模以下之使用變更，不在此限。（
    第3項）前項一定規模以下之免辦理變更使用執照相關規定
    ，由直轄市、縣 (市) 主管建築機關定之。（第4項）第2項
    建築物之使用類組、變更使用之條件及程序等事項之辦法，
    由中央主管建築機關定之。」上訴意旨所援引臺北市免辦使
    照辦法，即係依上開建築法第73條第3項規定授權訂定。惟
    按建築法上開規定所稱之建築物用途分類之類別、組別及其
    定義，係屬建築法體系的分類及核定使用（建築技術規則總
    則編第3條之3及第3條之1規定參照），故上開所稱是否免辦
    變更使用執照，係在處理建築物未依建築法相關法令所核定
    建築物使用類組之情形，與本件未依都市計畫法所發布命令
    之違法，並無關聯，是此部分上訴意旨自無可採。
  ㈩綜上所述，原判決並無上訴人所指有違背法令之情形，上訴
    意旨，指摘原判決違背法令，求予廢棄，為無理由，應予駁
    回。
七、據上論結，本件上訴為無理由。依行政訴訟法第255條第1項
    、第98條第1項前段，判決如主文。　　
中　　華　　民　　國　　110 　年　　9 　　月　　30　　日
                    最高行政法院第一庭
                        審判長法   官  侯  東  昇　
                              法   官　王  碧  芳
                              法   官　簡  慧  娟
                              法   官　蔡  紹  良
                              法   官　鍾  啟  煌
　　　　　　　　　　　　　　　　　　　　
以  上  正  本  證  明  與  原  本  無  異
中　　華　　民　　國　　110 　年　　9 　　月　　30　　日
                              書 記 官 蔡  宜  婷